【裁判字號】    92,易,46
【裁判日期】    920327
【裁判案由】    贓物
【裁判全文】
台灣基隆地方法院刑事判決                            九十二年度易字第四六號
    公  訴  人  台灣基隆地方法院檢察署檢察官
    被      告  乙○○
右列被告因贓物案件，經檢察官聲請以簡易判決處刑（九十一年度偵字第四０六一號
），本院認為不宜（九十二年度基簡字第六六號），經改依通常程序審理並判決如左
：
    主      文
乙○○無罪。
    理      由
一、公訴意旨（原聲請意旨）略以：被告乙○○於民國九十一年六月中旬某日，明知
    綽號「阿勇」不詳姓名男子所交付之支票二紙（支票號碼各為：ＱＪ00000
    00號、ＱＪ0000000號、發票人均為：春生水電工程行李春生、付款人
    均為：台北國際商業銀行社子分行、發票日均為：九十一年七月十五日、票面金
    額各為：新台幣（下同）五萬元、三萬五千元，為丙○○於九十一年六月八日，
    在基隆市○○路所失竊）係來路不明之物，竟收受之，並將該二紙支票分別背書
    轉讓於丁○○、梁孟蘭各調借款項三萬五千元、五萬元，嗣因丁○○、梁孟蘭於
    該二紙支票到期日屆至時提示請求付款均遭退票，經台北市票據交換所函請警方
    偵辦，始知悉上情，因認被告涉有刑法第三百四十九條第一項之收受贓物罪嫌云
    云。
二、公訴人認為被告涉有前述犯行，係以：被告前開犯行，業據證人丙○○、梁夢蘭
    、丁○○、甲○○證述綦詳，並有事實欄所示之支票正反面影本暨退票理由單、
    掛失止付票據提示人資料查報表、票據掛失止付通知書、遺失票據申請書各一份
    在卷可稽；證人梁夢蘭證稱：被告之前已使用過支票向其調借現金二、三次，每
    次為二、三萬元，此次調借五萬元，在支票到期日前一天，被告叫其不要提示，
    因為票主之錢在被告手上等語；證人丁○○亦證稱：被告亦在到期日前一天說票
    主之錢在被告手上，叫其不要提示，說會拿錢換回支票等語；被告所辯顯與上開
    證人所為證述有所不符，是其所辯不足採信。被告既非未曾使用過支票之人，亦
    供稱並未詢問「阿勇」與發票人之關係，卻向證人表示發票人之錢在其手上，不
    要提示支票，顯見其知悉前開支票係來路不明之贓物，不能提示。因此，本件事
    證已臻明確，被告之犯行應堪認定云云，而為其論據。
三、訊據被告矢口否認其有收受贓物之犯行，綜合其在偵查及本院調查中所辯，略稱
    ：九十一年三、四月間，綽號「阿勇」之不詳身分男子在大武崙天九牌場賭博輸
    錢，向其借款十萬元，約定隔天清償卻未還；九十一年六月初，彼此在小鋼珠店
    相遇，其向「阿勇」催款後，同月中旬某日，「阿勇」來電表示要還錢，當時其
    在打牌，甲○○在旁觀看，因甲○○認識「阿勇」，其便叫甲○○前去基隆市○○路及仁二路口之麥當勞店，向「阿勇」拿錢，結果拿回這兩張支票；拿到支票
    後，其見二張支票均蓋有公司印，認為應無問題，遂其將其中一張五萬元支票交
    給梁夢蘭清償賭債；另一張三萬元支票，透過其友「阿義」拿去向丁○○調借同
    額現金；其以前不曾使用過支票，不曉得要問阿勇與發票人李春生之關係，其只
    知道到期便可以領到錢；但此二張票將要兌現之前一天，「阿勇」告知票有問題
    ，要其抽回勿提示，過兩日會拿現金來換回，其乃緊急告訴友人，但票已提示，
    無法抽回；過兩日後，「阿勇」就消失無蹤等語。
四、按犯罪事實應依證據認定之，無證據不得推定其犯罪事實，刑事訴訟法第一百五
    十四條定有明文。何況，告訴人或被害人與被告之利益相反，其指述係以使被告
    受有罪判決為其主要目的，自不得僅以其指述而為有罪判決之唯一證據。其次，
    在證據法則上，補強證據必須補強待證事實，至任何人均無可置疑之地步，亦即
    必須符合「超越合理懷疑原則」，始得據以論罪；其尚有疑者，利益應歸被告，
    依「罪疑利益歸被告原則」，仍應為有利被告事實之認定。申言之，當證據資料
    尚有對被告有利之存疑時，如無法依客觀方法排除此項合理之可疑，則依罪疑利
    益歸被告原則，不得僅以此項證據資料作為有罪判決之依據。再者，認定被告有
    罪之事實應憑證據；如未能發現相當之證據，或證據不足以證明，自不能以推測
    或擬制之方法，以為裁判之基礎；且認定事實所憑之證據，其為訴訟上之證明，
    須達於通常一般人均不致有所懷疑，而得確信其為事實之程度者，始得據為有罪
    之認定；倘其證明尚未達到此一程度，而有合理之懷疑存在時，尚難為有罪之認
    定基礎；苟積極證據不足為不利於被告事實之認定時，即應為有利於被告之認定
    ，更不必有何有利之證據；亦即如無確切之積極證據，足以證明犯罪事實，即令
    被告不能為有利之反證，亦不能遽論以罪責，此亦為刑事司法實務向來之見解（
  最高法院三十年上字第八一六號、四十年台上八六號、七十年台上字第二三六八
    號、七十六年台上字第四九八六號判決參照）。徵諸被告既無自證己罪之義務，
    更無自證無罪之義務，此乃當然之法理。
五、經查：被告所辯各節，業經證人梁夢蘭、丁○○及甲○○分別證明屬實；其中五
    萬元之支票背面，確有英文背書（偵查卷第三十一頁），足見證人梁夢蘭所稱被
    告有背書，簽英文字等情，應屬真實；準此，若被告知悉該支票係失竊之贓物，
    豈敢背書？其次，觀之卷附二紙支票影本，其票面均有公司章（偵查卷第二十四
    頁、第三十頁）蓋於其上，則被告認為有公司蓋章之票應無問題等情，亦不違背
    常情，如何逕予推定被告知悉其為失竊之贓物？縱令被告並非未曾使用過支票之
    人，亦未詢問「阿勇」與發票人之關係，亦不足以證明被告對該支票為失竊之贓
    物有所認識。何況，當「阿勇」在支票發票日前通知被告勿提示支票，被告輾轉
    告知支票後手之證人梁夢蘭、丁○○，亦為人之常情，不能僅以證人表示發票人
    之錢在其手上，不要提示支票，並未講明「阿勇」表示錢在「阿勇」手上云云，
    即遽而推定其知悉前開支票係來路不明之贓物。因此，被告所辯不知情，極有可
    能為真；就客觀而言，即為有利被告之合理可疑存在，在無客觀方法以排除此項
    合理可疑時，依罪疑利益歸被告原則，應為有利於被告事實之認定，無從認定其
    有贓物之認識，自無從推定其有收受贓物之犯行。此外，復查無其他積極證據足
    以證明被告在收受支票時，明知其為失竊之贓物，而有被訴之犯行，揆諸前述規
    定，不能證明被告犯罪，自應為其無罪之諭知。
六、據上論斷，應依刑事訴訟法第四百五十二條、第三百零一條第一項而判決如主文
    。
本案經檢察官熊南彰到庭執行職務。
中      華      民      國    九十二  年      三      月    二十七    日
                                    台灣基隆地方法院刑事第三庭
                                        法  官  陳  志  祥
右正本證明與原本無異。
如不服本判決，應於收受送達後十日內，向本院提出上訴狀，敘述上訴之理由，上訴
於台灣高等法院，並應按他造當事人之人數附具繕本。
中      華      民      國    九十二  年      三      月    二十七    日
                                        書記官  盧  鏡  合


司法院資訊處製作；財團法人民間司法改革基金會備份。
